【裁判字號】    90,上,77
【裁判日期】    900726
【裁判案由】    履行契約
【裁判全文】
臺灣高等法院花蓮分院民事判決     九十年度上字第七七號
      上  訴  人  甲○○
                  丁○○
                  乙○○
      右三人共同
      訴訟代理人  余道明律師
      被  上訴人  丙○○
      訴訟代理人  張秉正律師
右當事人間請求履行契約事件，上訴人對於臺灣花蓮地方法院中華民國九十年三月二
十日（九十年度訴字第五號）第一審判決，提起上訴，本院判決如左：
      主  文
原判決命上訴人丁○○為給付部分暨該部分假執行之宣告並訴訟費用之裁判均廢棄。
右開廢棄部分，被上訴人在第一審之訴及假執行之聲請均駁回。
其餘上訴駁回。
第一、二審訴訟費用由上訴人甲○○、乙○○負擔。
      事  實
甲、上訴人聲明：一原判決廢棄。二被上訴人在第一審之訴及假執行之聲請均駁回。
    三第一、二審訴訟費用由被上訴人負擔。其陳述除與原審判決書所記載相同，予
      以援用外，補述略稱：
  一上訴人乙○○自簽立八十八年元月九日之切結書後，即依切結書分期償還至八十
    九年七月份，連同丁○○代償之新台幣( 下同 )二十四萬元（丁○○於九十年一
    月二十日以無存摺存款方式代償，並以存證信函通知被上訴人）共計償還二百二
    十一萬元，乃被上訴人卻無端違約，自八十九年七月份上訴人乙○○尚在依約分
    期償還時，將該乙○○簽發供作擔保用之五十萬元支票連同未到期之支票陸續提
    示，致乙○○支票帳戶遭拒絕往來，甚且被上訴人數度偕其妻數度至上訴人乙○
    ○任職之銀行漫、毆辱、取，至乙○○遭到任職銀行記過調職，如此情形，
    應是被上訴人為違約之始作俑者且有違誠信原則。
  二上訴人丁○○係事後於八十九年九月間於上開切結書上簽名僅就「新年前之二十
    四萬元整，若無法付，甲方（按指被上訴人）應無條件給予乙方（按指乙○○）
    分兩個月內付清」負連帶保證人而已，實難認上訴人丁○○應對全部債務負責。
  三八十八年七月五日以前上訴人乙○○既依上開切結書如期攤還，並無違約之情事
    ，而被上訴人猶以前述擔保之五十萬元支票提示，造成乙○○跳票，如此亦違反
    切結書第十二條之約定「乙方（即乙○○）準時履行協議之內容，甲方（即被上
    訴人）願放棄民事、刑事追訴權」其在提起本件訴訟有所請求，誠屬無理由。
乙、被上訴人聲明：一上訴駁回。二第二審訴訟費用由上訴人負擔。其陳述除與原審
    判決書所記載者相同，予以援用外，補稱：
  一上訴人上揭所言，無一與事實相符，首就被上訴人違約提示支票而言：被上訴人
    從未有上訴人所稱違約提前提示支票之情事，按乙○○積欠被上訴人與被上訴人
    之女胡慧珍數百萬元之債務後，起先邱女係將第三人傅金文所簽發之支票交予被
    上訴人，不足之部分則由邱女另行簽發上訴人所提上訴狀上訴一號所示之支票數
    張交由被上訴人收執，邱女則須依發票日期，一一兌現其所開立之金額。後邱女
    慮其無法按期兌現，即央求被上訴人能將償債之方式放寬如系爭切結書所載，被
    上訴人認邱女與被上訴人之女胡慧珍為多年之好友，遂應其求，簽立系爭切結書
    ，讓其分期償債，同時，邱女即簽發切結書所載金額之支票，交由被上訴人收執
    ，而邱女稱因支票有限（即須有一定數額之支票回籠，邱女才能領取新的支票簿
    ），故無法將切結書所載之債務金額一次開立足數之支票交由被上訴人，故雙方
    約定，原先邱女所開立之支票，仍留於被上訴人做為債權憑證，至邱女取得新票
    據，開立如切結書所載付款條件金額之支票後，被上訴人再返還邱女同額之支票
    。其後，八十九年間，被上訴人之女胡慧珍因失業在家，急需一筆資金，故被上
    訴人拜託邱女能就其先前所簽發之支票（第一商業銀行、支票號碼ＭＢ0000
    000、發票日期：八十八年七月三十日、金額伍拾萬元，於八十九年七月間兌
    現，以讓胡慧珍得以週轉，邱女並同意屆時必能兌現。詎料，當胡慧珍提示上開
    支票後，竟未獲兌現，而其退票理由竟是「提示期限後經撤銷付款委託」，胡慧
    珍請教行庫人員，才知邱女竟利用其銀行專業知識，於支票發票日期七日之後，
    撤銷付款之委託後，行庫人員建議應對邱女採取法律行動，被上訴人遂將邱女交
    予被上訴人之支票陸續提示，竟發現邱女早已將發票日期，超過七日者，一律撤
    銷付款之委託（被證一號，另參見上訴人上訴狀上證一號之支票退票理由單），
    由此顯見邱女早有盤算，邱女於撤銷上開支票之付款委託後，於八十九年八月間
    即不依切結書所立還款方式償債，被上訴人迫於無奈方提起本件訴訟。
  二上訴人所稱違約提前提示之支票，既未屬切結書中所指之支票，被上訴人何來提
    前提示？何來違約，再者，上訴人既稱被上訴人提前提示為供「擔保」之用之支
    票，則上訴人豈可違約撤銷上揭支票之付款委託？其既撤銷之，何來擔保之用？
    況查，支票既非屬動產或不動產，其如何具擔保之性質？難不成邱女未依切結書
    所示還款方式償還，被上訴人可聲請法院拍賣系爭支票以求償？系爭支票只不過
    是債權憑證爾，債權人得依票款請求權或其基礎法律關係請求之區別而已，是上
    訴人所稱無一為是。
  三依系爭切結書第九條規定：「乙方名下座落花蓮市○○○街六十九號十五樓房契
    約乙張押給甲方。」，第十條規定：「爾後經甲方發覺乙方有故意設計，或不誠
    信等情形時，乙方需支付甲方所受之損失，並無條件放棄所有抗辯權。」按邱女
    將其所有之建物權狀、印鑑證明交由被上訴人收執，以供擔保（被證二號），然
    邱女竟於八十九年一月十七日在未有權狀正本之情況下，以買賣為原因將上開不
    動產登記為李鳳梨所有（被證三號），且上訴人邱女上訴狀既稱被上訴人違約提
    示之支票是供擔保之用，然邱女早己撤銷付款委託，其所為早已違反系爭切結書
    第九條、第十條之規定，而不得主張任何延期清償之權利。
  四上訴人邱女係於八十九年十月六日方被列為拒絕往來戶，邱女既違約在先，況其
    若按切結書所示償債方式，按期清償每月之伍萬元，其亦無可能被列為拒絕往來
    戶，是其被列為拒絕往來戶，乃其自己之違約行為所造成，而非被上訴人之提示
    行為所造成。
  五上訴人丁○○辯稱，其僅保證貳拾肆萬元，其非擔任全部債務之連帶保證人云云
    。按系爭切結書於八十八年一月九日簽立，上訴人乙○○丈夫丁○○當時即向被
    上訴人表示願為邱女之債務負保證之責。而該切結書第三、四條邱女應於八十八
    年五月二十五日及八十八年六月二十五日所各應給付之貳拾伍萬元，邱女懇請被
    上訴人得准其緩期三個月清償，被上訴人應其所允，讓其緩期三個月清償，故原
    於八十八年五月二十五日給付之貳拾伍萬元支票，被上訴人於八十八年八月二十
    五日方提示（被證五號），而原應於八十八年六月二十五日到期之支票，當被上
    訴人欲於八十八年九月二十五日提示時，上訴人乙○○即偕同丁○○，向被上訴
    人表示再讓其緩期二個月，被上訴人即要求丁○○須將其先前口頭之保證，書立
    於切結書，被上訴人方同意緩期二個月。而丁○○同時表示切結書第六條所稱，
    每年新年應給付之貳拾肆萬元，因慮其無法準時支付，故拜託被上訴人准其緩期
    清償二個月，被上訴人答應其所求，遂於該備註：「新年前之貳拾肆萬元正，若
    無法付，甲方應無條件給予乙方分二個月內付清。」後面，蓋上被上訴人丙○○
    之印章表示同意其所求，而丁○○即簽立連帶保證人，上揭被上訴人所陳，有共
    同在場之胡慧珍可證，又同一份契約書中胡慧珍部分，亦經丁○○簽立「連帶保
    證人」，亦可證被上訴人所稱句句屬實，而胡慧珍部分之切結書內容，因無每年
    新年應給付貳拾肆萬元之約定，故胡慧珍與丁○○並未另行約定。況查，丁○○
    稱其僅保證貳拾肆萬元之債務，為何其卻簽立「連帶保證人」？而該契約書並另
    有保證人甲○○為保證，何以詹員未寫「保證人」？而甚書立「連帶保證人」？
    其身為警察主管焉有可能不知連帶保證人意涵？又乙○○於金融機構工作，深知
    保證與連帶保證之區別，其甚能撤銷付款委任，焉有不知連帶保證之意涵？反觀
    ，被上訴人為一介老人，教育程度不高，焉有可能騙丁○○為乙○○保證之可能
    ？況查，保證及連帶保證僅強制執行先後之差別爾，並不影響保證債務之內容，
    是丁○○辯稱其僅保證貳拾肆萬元之債務，核與保證之規定不符，更與事實不符
    ，其所謂就此已為保留之意思表示，依民法第八十六條之規定亦屬無效。
  六事實上，單就切結書上備註之記載：若無法付「甲方」應無條件「給予」「乙方
    」分兩個月內付清，得知，(一)由其文義可知，此約定乃被上訴人給予「乙○○」
    緩期清償之利益，而無法可得「丁○○」僅對「被上訴人」負二十四萬元之保證
    債務，蓋備註絲毫未見有此約定、(二)約定之對象乃被上訴人與乙○○，而非被上
    訴人與丁○○，蓋若丁○○僅須負二十四萬元之保證債務，該備載當會清楚記載
    。(三)備註記載結尾處，緊接「被上訴人」之印文，而非「丁○○」之印文，蓋備
    註之約定係「被上訴人」給予「乙○○」緩期清償之利益，是被上訴人當於備註
    後用印，表示負責，且備註既未記載與丁○○相關之事項，是當無須丁○○之簽
    章，(四)另查，有關乙○○與胡慧珍所為切結書，亦有丁○○之簽名，而丁○○於
    該份切結書亦載「連帶保證人」，試問何以詹員未稱其就胡慧珍部分，亦有「真
    意保留」？或抗辯其僅就該債務中之部分債務負保證之責？詹員既於同一時問，
    就二份切結書同時記載「連帶保證人」何以一有「真意保留」，一則無？又何以
    一者僅負二十四萬元之保證債務，一者負全部之債務？又詹員如何就同一時間所
    為之保證，區分其間之不同？(五)再查，上訴人丁○○既自認其僅就切結書第六條
    所示債務負保證之責，然該條所示債務為一百四十四萬元，此與上訴人丁○○所
    稱二十四萬元未符，此非但可見詹員所稱先後不一，前後矛盾，更可見，其亦自
    認尚有四期（至九十四年）之每年二十四萬元未清償予被上訴人。
  七有關上訴人所稱：「被上訴人於訴狀內所謂邱女於八十八年五月、八十八年六月
    所應給付之二十五萬元，經邱女懇請被上訴人准其緩三個月清償。果此，何以此
    約定未加註於契約內？」但查，有關被上訴人准邱女緩期清償，早已為契約第五
    條所規定，是上訴人所稱諒屬誤會。況查，邱女原所開立八十八年五月二十五日
    ，票號：0000000，面額：二十五萬元之支票，被上訴人亦遵守諾言延至
    八十八年八月二十五日方提示（參見上訴人所提九十年六月十五日準備書(二)狀被
    證五號），而邱女原所開立之八十八年六月二十五日，票號：0000000，
    面額二十五萬元之支票，經被上訴人於八十八年九月二十五日提示，卻遭退票，
    （按邱女已違約，而依約表示喪失緩期清償之利益），後隔數日，邱女央求被上
    訴人將該票交予其註銷退票紀錄，而被上訴人要求邱女須找丁○○，就其先前所
    為口頭之連帶保證，須書立於切結書上，而被上訴人亦答應詹員等，就契約第六
    條所示債務，緩期清償二個月，而邱女原所開立之八十八年六月二十五日、面額
    二十五萬元支票，被上訴人則交予其攜回，邱女再行開立同額，日期為八十八年
    十一月二十五日、支票號碼為0000000之支票予被上訴人（參見被證五號
    ），被上訴人上開所稱，皆可向票據交換所查明，被上訴人所言確句句屬實。是
    被上訴人非但未有如上訴人所稱有違約提示之情事，反觀，上訴人已違契約第四
    、第五條之規定遲延清償，是依契約第十一條之規定，邱女自無緩期清償之權利
    ，準此，被上訴人自得請求邱女暨丁○○、甲○○負清償及保證之責。
      理  由
一爭執要旨：
  (一)上訴人主張「上訴人乙○○在八十九年七月份之前已依切結書之約定按期給付，
    被上訴人在邱女仍在按期給付之時提示面額各五十萬元擔保票據，依切結書第十
    二條之約定即不得再提起本件民事訴訟」是否有理？
  (二)上訴人丁○○所保證者究為上訴人乙○○積欠被上訴人之全部債務，抑或至九十
    四年之各期二十四萬元，或僅其中之二十四萬元，又如僅保證其中之二十四萬元
    ，該二十四萬元已否給付？
二經查：
  (一)本件被上訴人於原審起訴主張上訴人乙○○積欠上訴人借款及會款共計六百十萬
    元，於八十八年一月九日以被上訴人甲○○為保證人而簽立切結書，約定自八十
    八年二月十一日起至九十四年五月五日止，簽發支票分期攤還，如上訴人乙○○
    有違約之情事，即視同全部債務均己到期，詎乙○○自八十九年八月五日起即未
    按時履行給付義務，迄今尚欠三百八十九萬元未為清償等事實，業據提出兩造八
    十八年六月九日所簽立之切結書乙份為證，且為上訴人所不爭之事實，此部分被
    上訴人之主張自堪信為真實。依上開切結書第九條及第十條約定：「乙方名下座
    落花蓮市○○○街六十九號十五樓房契乙張押給甲方（乙方如有買賣時，所剩餘
    額應優先還給甲方）」「爾後經甲方發覺乙方有故意設計或不誠信等情形，乙方
    ．．．．，並無條件放棄所有抗辯權」，此有兩造所提上開切結書在卷可稽，被
    上訴人主張上開房屋於書立上開切結書之同年一月十七日由上訴人乙○○將之出
    賣予訴外人李鳳梨，亦據提出建物所有權狀影本及建物登記簿謄本各一份為證，
    且該房屋賣得之價金並未用以支付邱女積欠被上訴人之上開款項，亦為上訴人所
    不爭執之事實，則被上訴人所提示邱女所簽發之面額各五十萬元票載發票日為八
    十九年七月以後之支票，不論其是否為擔保票據，依上開切結書之約定，被上訴
    人乙○○即有違約在先而應「無條件放棄所有抗辯權」，被上訴人提示上開票據
    亦無違反切結書所載條款之約定，上訴人自無主張依切結書第十二條約定被上訴
    人願放棄民事追訴權而不得提起本件訴訟之餘地，更何況該切結書第十二條所謂
    「乙方準時履行協議之內容，甲方願放棄民事、刑事追訴權」，係指乙方（邱女
    ）依約履行分期攤還之期間內，被上訴人不得提起民、刑訴訟而言，非謂被上訴
    人一有違約，即放棄未清償債務之請求權，從而本件上訴人關於前項爭執要旨(一)
    之主張經核殊無可取。
  (二)按當事人主張有利於已之事實，就其事實負舉證責任，民事訴訟法第二百七十七
    條定有明文；查被上訴人雖主張八十八年一月九日簽立前開切結書時，上訴人乙
    ○○之丈夫即上訴人丁○○即向被上訴人表示願為邱女之債務負保證之責，此部
    分始終未據被上訴人舉證以實其說，已難採信。被上訴人雖舉其女胡慧珍欲證明
    丁○○於系爭切結書上簽名為連帶保證人所保證之範圍，惟查胡慧珍到庭證稱丁
    ○○於八十八年九月份在系爭切結書上簽名為連帶保證人（即以下所述備註記載
    ），然八十九年新年乙○○尚在依約履行之中，衡情應無於八十八年九月由丁○
    ○另於切結書上另為表明就新年前之二十四萬元另為連帶保證之理由，且胡慧珍
    乃被上訴人之女，本院認其就本件訴訟難期其為客觀公正之陳述，因不再予訊問
    。又依被上訴人所提系爭切結書末頁上方固載有：「備註：新年前之貳拾肆萬元
    正，若無法付，甲方應無條件給予乙方分兩個月內付清。連帶保證人丁○○（簽
    名及住址）」（見卷附被上訴人所提該切結書原本），而該切結書係事後補載，
    此為雙方陳述一致之事實；依該切結書上開記載意旨觀之，上訴人丁○○所為之
    連帶保證乃「新年前之貳拾肆萬元正」而已，非指未清償之每期二十四萬元債務
    或邱女所積欠被上訴人全部之債務，至為明顯。至於上訴人丁○○另於上訴人乙
    ○○積欠被上訴人之女胡慧珍債務之全部為連帶保證人乙節，亦不能據此推論詹
    某就系爭債務之全部亦必負全部連帶保證之責。又上開切結書備註係於八十八年
    或八十九年九月份所加記，兩造陳述固略有不一，然該備註記載至遲應係在八十
    九年九月份，則為兩造不爭之事實，而上訴人已於九十年一月二十日以無存摺方
    式及存證信函表示並將九十年一月十八日到期之二十四萬元存入被上訴人之帳戶
    中，有上訴人所提存證信函及第一商業銀行存款單可證，且為被上訴人所不爭執
    ，而上訴人邱女主張其於八十九年七月以前累計清償金額為一百九十七萬元，連
    同上訴人丁○○代償之金額二十四萬元，共計已償還二百二十一萬元（即未清償
    金額為六一０萬元減二二一元，尚有三八九萬元未清償），亦與被上訴人主張未
    清償之金額相符。
  (三)綜上所述，本件原審以被上訴人請求上訴人乙○○清償借款、會款共計三八九萬
    元及保證之法律關係判令上訴人甲○○給付上開金額，並各自起訴狀繕本送達翌
    日起至清償日止按年息百分之五計算之利息，並分別依被上訴人及上訴人乙○○
    、甲○○之聲請各酌定相當擔保金額宣告准許或免為假執行，此部分經核即無不
    當，上訴人乙○○、甲○○之上訴為無理由，應予駁回。原判決命上訴人丁○○
    為給付部分及該部分假執行之宣告，經核即有未當，此部分上訴人丁○○之上訴
    為有理由，因予廢棄改判而為上訴人丁○○勝訴之判決。
  (四)上訴人於準備程序所為抵銷之抗辯，業經上訴人於言詞辯論期日表明不再主張，
    此部分自無庸再予審究，附此明。
據上論結，本件上訴為一部有理由、一部無理由，依民事訴訟法第四百四十九條第一
項、第四百五十條、第七十八條、第八十五條第一項前段，判決如主文。
中      華      民      國    九十      年      七      月    二十六    日
                                    審判長法官  蔣  有  木
                                          法官  賴  淳  良
                                          法官  張  健  河
右為正本係照原本作成。
如對本判決上訴，須於判決送達後二十日內向本院提出上訴狀，其未表明上訴理由者
，應於上訴後二十日內向本院提出上訴理由書狀（均須按他造當事人之人數附繕本）
上訴時應提出委任律師或具有律師資格之人委任狀；委任有律師資格者，另應附具律
師及格證書及釋明委任人與受任人有民事訴訟法第四百六十六條之一第一項但書或第
二項（詳附註）所定關係之釋明文書影本。
                                    法院書記官  陳  有  信
附註：
民事訴訟法第四百六十六條之一（第一項、第二項）：
對於第二審判決上訴，上訴人應委任律師為訴訟代理人。但上訴人或其法定代理人具
有律師資格者，不在此限。
上訴人之配偶、三親等內之血親、二親等內之姻親，或上訴人為法人、中央或地方機
關時，其所屬專任人員具有律師資格並經法院認為適當者，亦得為第三審訴訟代理人
中      華      民      國    九十      年      七      月    二十六    日


司法院資訊處製作；財團法人民間司法改革基金會備份。
